臺灣高等法院高雄分院民事判決　　　　　　96年度上字第20號
上　訴　人　台灣歐力士股份有限公司
法定代理人　丙○○
訴訟代理人　林玉芬律師
被上訴人　　乙○○
訴訟代理人　甲○○
上列當事人間因分配表異議之訴事件，上訴人對於民國95年11月
29 日 臺灣高雄地方法院95年度訴字第1930號第一審判決提起上
訴，本院於96年5 月2 日辯論終結，茲判決如下：
    主  文
上訴駁回。
第二審訴訟費用由上訴人負擔。
    事實及理由
一、被上訴人主張：訴外人祐翔航運股份有限公司（下稱祐翔公
    司）於民國91年4 月2 日簽發新台幣（下同）1213萬2000元
    之本票乙紙予上訴人，並於同年月9 日提供「海洋王子號」
    客船設定本金最高限額1213萬元之抵押權予上訴人，而向上
    訴人借款1000萬元。其後又於91年7 月31日簽發面額1445萬
    4000元之本票乙紙予上訴人，並於同年9 月11日提供「海上
    皇后號」客船設定本金最高限額1500萬元之抵押權予上訴人
    ，而向上訴人借款1200萬元。上訴人於本院94年執字第
    30015 號拍賣抵押物強制執行事件中（下稱系爭執行事件）
    ，對債務人祐翔公司請求強制執行之債權原本載為1333萬
    8810元，已超過祐翔公司以「海上皇后號」為擔保物而向上
    訴人借款之實際金額1200萬元，顯然系爭分配表所載之債權
    原本1333萬8810元係另包含債務人祐翔公司以「海洋王子號
    」為擔保物而向上訴人借款之債權本金餘額。然系爭執行事
    件之拍賣程序中僅就「海上皇后號」拍定，若依上訴人主張
    將二筆債權額合併計算於系爭分配表中受分配將影響被上訴
    人權益甚鉅。依比例計算，「海上皇后號」之借款債權本金
    餘額應為727 萬5715元，再按系爭分配表上上訴人所載之年
    利率18.25%計算其利息應為378 萬7010元，合計上訴人應受
    分配金額應為1106萬2725元等情，並聲明：本院94年執字第
    30015 號強制執行事件，就分配表次序編號5 所列上訴人分
    配金額1300萬8393元，應減為1106萬2725元。原審為被上訴
    人勝訴之判決，上訴人不服，提起上訴。被上訴人於本院聲
    明：上訴駁回。
二、上訴人則以：祐翔公司分別於91年4 月9 日及同年9 月11日
    提供「海洋王子號」與「海上皇后號」客船，先後與上訴人
    設定本金最高限額各為1213萬2000元及1500萬元之第一順位
    抵押權，其擔保債權範圍均包含上訴人對債務人祐翔公司現
    在及將來發生之債權，且該二艘船舶先後設定最高限額抵押
    契約時，亦無特別約定僅對某一筆已發生及將來可能發生之
    債權為限定擔保清償之情形，此觀上訴人與祐翔公司簽訂之
    船舶抵押契約第1 條規定即明。該二艘船舶對上訴人而言，
    具有共同擔保之性質，上訴人自得就債務人祐翔公司現在及
    將來所負之借款及一切債務，依法聲請拍賣抵押物求償，雖
    「海洋王子號」於特別減價拍賣程序因無人應買以致上訴人
    未獲清償，但亦不影響該部分借款債權於另艘「海上皇后號
    」客船之優先受償權利。被上訴人之主張於法無據等語置辯
    。於本院聲明：(一)原判決廢棄。(二)被上訴人於原審之訴駁回
    。
三、兩造不爭執事項：
  (一)祐翔公司於91年4 月2 日簽發1213萬2000元之本票向上訴人
    借款1000萬元（下稱第1 筆債務），於同年4 月9 日提供「
    海洋王子號」客船設定本金最高限額1213萬2000元之抵押權
    （下稱第1 筆抵押權）予上訴人。
  (二)祐翔公司於91年7 月31日簽發1445萬4000元之本票向上訴人
    借款1200萬元（下稱第2 筆債務），並於同年9 月11日提供
    「海上皇后號」客船設定本金最高限額1500萬元之抵押權（
    下稱第2 筆抵押權）予上訴人，權利存續期間為不定期。
  (三)祐翔公司因無力償還本金及利息，上訴人於94年7 月9 日以
    台北地方法院92年度票字第14122 號民事裁定為執行名義，
    其內容為債務人即祐翔公司第1 筆債務，其中之876 萬2000
    元，及自92年3 月15日起清償日止，按日利率萬分之5 計算
    之利息，聲請台灣高雄地方法院強制執行。
  (四)上訴人以同院92年度票第14123 號民事裁定為執行名義，其
    內容為債務人即祐翔公司第2 筆債務，其中之1244萬6500元
    ，及自92年3 月13日起清償日止，按日利率萬分之5 計算之
    利息，同向台灣高雄地方法院聲請強制執行，經台灣高雄地
    方法院以94年執字第30015 號事件受理。
  (五)「海上皇后號」於95年1 月13日拍定，而「海洋王子號」因
    無人應買，上訴人於95年1 月13日撤回「海洋王子號」之強
    制執行，上訴人則聲請以1333萬8810元及自92年3 月15 日
    起至95年1 月13日清償日止按年息百分之18.25 計算之利息
    等債權參與分配。
  (六)執行法院於95年3 月10日製作分配表並定同年3 月31日實施
    分配。被上訴人因對「海上皇后號」具有抵押權而於系爭執
    行事件中聲明參與分配，並於95年3 月28日就該分配表內上
    訴人所受分配額聲明異議，上訴人則於同年4 月19日對被上
    訴人之異議為反對陳述，被上訴人因而提起本件分配表異議
    之訴。
四、本件爭點為：「海上皇后號」第一順位抵押權所擔保債權之
    範圍，是否包括第1筆債務在內？本院判斷意見如下：
  (一)所謂最高限額抵押權係對於債權人一定範圍內之不特定債權
    ，預定一最高限額，由債務人或第三人提供抵押物予以擔保
    之特殊抵押權。故最高限額抵押權所擔保債權必須為一定範
    圍內所發生之債權。準此以觀，最高限額抵押權不僅有其特
    定性，且最高限額抵押權係從屬於此一定範圍內之法律關係
    ，最高限額抵押權所擔保者，即係此項法律關係所不斷發生
    之債權。該一定範圍之法律關係即為最高限額抵押權之基礎
    關係。至概括最高限額抵押權，因債權人與債務人間無基本
    契約（一定之法律關係）為擔保債權發生之基礎關係，自難
    認屬有效（最高法院86年度台上字第3114號判決意旨參照）
    。又如所預定擔保之債權非僅限於本金，而登記為本金最高
    限額新台幣若干元，其約定利息、遲延利息及約定擔保範圍
    內之違約金，固為抵押權效力之所及，但仍受最高限額之限
    制，故其約定利息、遲延利息及違約金連同本金合併計算，
    如超過該限額者，其超過部分即無優先受償之權（最高法院
    85年台上字第2065號判例參照）。
  (二)本件依上訴人於94年10月11日向執行法院所提出之陳報狀中
    自陳：系爭二艘船舶係由上訴人於94年（應為91年）4 月及
    7 月與小琉球海底觀光潛水股份有限公司（後更名為祐翔航
    運股份有限公司）簽訂買賣合約，將本案2 艘船舶出售予祐
    翔公司，再由祐翔公司以分期付款之方式攤還，為此設定最
    高限額抵押權以擔保本公司之債權等語，顯見系爭2 筆抵押
    權之基礎關係為系爭船舶之買賣所生；換言之，第1 筆抵押
    權以「海洋王子號」擔保同船舶買賣價金及所衍生債務之第
    1 筆債務，第2 筆抵押權以「海上皇后號」擔保同船舶買賣
    價金及所衍生債務之第2 筆債務甚明。而此種基礎關係，與
    金融機構貸款給借款戶間之消費借貸契約，係以抵押權之存
    續期間，在最高限額內，容許借戶反覆借貸之情形有別。參
    以祐翔公司94年9 月28日陳述狀所述，「海洋王子號」所擔
    保之債權本金為1000萬元，簽發面額為1213萬2000元之本票
    ，其中213 萬2000元為到期日後之利息費用；「海上皇后號
    」所擔保之債權本金為1200萬元，簽發面額為1445萬4000元
    之本票，其中445 萬4000元為到期日後之利息費用等語，有
    本院依職權所調閱之執行卷足憑。祐翔公司該陳述與上訴人
    所提出之抵押權設定契約書第1 條約定：本抵押權擔保清償
    債務之範圍，包括債務人對債權人現在及將來所負之借款、
    票據、利息、遲延利息、違約金及保證之一切債務及因債務
    不履行所生之全部賠償債額等語相符，應堪信實。顯見抵押
    權所擔保之金額係以系爭貸款之本金及利息全部計算在內所
    定出，此外已無擔保其他債權之可能甚明。足認「海上皇后
    號」除擔保為基礎關係之第2 筆債務外，並無設想再擔保之
    前已存在之第1 筆債務，彰彰明甚。
  (三)又不論一般抵押或最高限額抵押，係以一物或數物為擔保，
    應於設定該抵押權時明確約定並加以登記，以定該抵押權效
    力所及之標的物為何，以昭公信，否則無以保護信賴設定登
    記內容之第3 人。本件系爭船舶抵押權設定登記申請書內附
    送文件第3 項亦載明：「如數船共同擔保一債務者，應另送
    共同擔保目錄壹份」，以玆提醒辦理相關登記之文句亦明。
    本件「海洋王子號」與「海上皇后號」之船舶登記簿之抵押
    欄並無共同擔保之登記，附件亦無共同擔保目錄等情，為上
    訴人所不爭執，足認上訴人與祐翔公司間並無以系爭2 艘船
    舶設定共同擔保系爭2 筆債務之合意。此外，並不限於一般
    抵押始得為共同擔保之設定，業如前述，則上訴人主張「海
    洋王子號」與「海上皇后號」共同擔保該2 筆債務及前開申
    請書所載共同擔保之文句係指一般抵押而言，本件無另送擔
    保目錄之必要云云，顯屬無據，並無足採。
  (四)上訴人雖以最高法院85年度台上字第765 號判決意旨內有「
    最高限額抵押與一般抵押不同，在一般抵押，因必先有被擔
    保之債權存在，而後抵押權始得成立，如拍賣抵押物結果，
    不足以清償抵押債權部分，即為普通債權，不能再優先受償
    。而最高限額抵押，係在一定金額限度內，擔保現在已發生
    及將來可能發生之債權，倘同一債務人提供二筆抵押物先後
    與債權人訂立最高限額抵押契約，除當事人有特約，對已發
    生及將來可能發生之債權，限定為其中某一筆抵押不動產所
    擔保者外，如該二件最高限額抵押契約均約定所擔保債權包
    括現在、過去及將來發生之債權，則抵押權人自得就已發生
    之債權同時或先後對該二筆抵押物實行抵押權，不因已對其
    中一筆抵押物拍賣不獲全部清償，而影響另筆抵押物之優先
    受償權利，亦即該二筆抵押物對最高限額抵押權人而言，具
    有共同擔保之性質」諸語，認其對祐翔公司之2 筆債權，分
    別於以「海洋王子號」與「海上皇后號」先後與上訴人設定
    2 筆本金最高限額第一順位抵押權，其擔保債權範圍均包含
    該2 筆債權在內云云。然審視該判決全文並不足明瞭該案所
    敘2 筆抵押物係同時提供而先後2 次為抵押權之設定，或先
    後各提1 筆抵押物，依序與債權人訂立抵押權之情形，不足
    作為論證本件之依據。且該判決係金融業者與其借款戶間之
    消費借貸法律關係，其基礎關係與本件並不相同，並無援用
    之餘地。
五、綜上所述，被上訴人主張系爭強制執行事件之拍賣程序中僅
    將「海上皇后號」拍定，則系爭分配表所載之債權原本亦應
    僅列入祐翔公司以「海上皇后號」抵押借款之本金餘額，依
    比例計算，「海上皇后號」之借款債權本金餘額應為727 萬
    5715元，再按系爭分配表上被告所載之年利率18.25%計算其
    利息應為378 萬7010元，合計上訴人應受分配金額應為1106
    萬2725元，即屬可採。上訴人抗辯「海上皇后號」除擔保第
    2 筆債務外，同時擔保第1 筆債務云云，均無可採。從而被
    上訴人依據強制執行法第41條之規定，主張該執行事件於95
    年3 月10所製作之分配表編號5 上訴人第1 順位抵押權所擔
    保債權之金額，應更正為1106萬2725元，即屬正當，應予准
    許。則原審為如是判決，於法並無不合。上訴意旨指摘原判
    決不當，求予廢棄改判，為無理由，應予駁回其上訴。
六、據上論結：本件上訴為無理由，依民事訴訟法第449 條第1
    項、第78條判決如主文。
中　　華　　民　　國　　96　　年　　5 　　月　　9 　　日
                            民事第六庭
                                審判長法官    許明進
                                法      官    謝肅珍
                                法      官    陳真真
以上正本證明與原本無異。
如對本判決上訴，須於判決送達後20日內向本院提出上訴狀，其
未表明上訴理由者，應於上訴後20日內向本院提出上訴理由書（
均須按他造當事人之人數附繕本）。
上訴時應提出委任律師或具有律師資格之人之委任狀，並依附註
條文規定辦理。
中　　華　　民　　國　　96　　年　　5 　　月　　9 　　日
                                書  記  官    賴梅琴
附註：民事訴訟法第466 條之1 ：
對於第二審判決上訴，上訴人應委任律師為訴訟代理人，但上訴
人或其法定代理人具有律師資格者，不在此限。
上訴人之配偶、三親等內之血親、二親等內之姻親，或上訴人為
法人、中央或地方機關時，其所屬專任人員具有律師資格並經法
院認適當者，亦得為第三審訴訟代理人。
第1 項但書及第2 項情形，應於提起上訴或委任時釋明之。
